【裁判字號】    90,訴,677
【裁判日期】    900828
【裁判案由】    返還買賣價金等
【裁判全文】
臺灣士林地方法院民事判決  九十年度訴字第六七七號
    原      告  乙○○
    被      告  幸城建設股份有限公司
    法定代理人  甲○○
    訴訟代理人  丙○○
右當事人間請求返還買賣價金事件，本院判決如左：
    主    文
被告應連帶給付原告新臺幣玖拾萬元及自民國九十年六月七日起至清償日止，按週年
利率百分之五計算之利息。
原告其餘之訴駁回。
訴訟費用由被告負擔四分之三，餘由原告負擔。
本判決第一項於原告以新臺幣拾萬元供擔保後，得假執行。被告如於假執行程序實
施前，以新臺幣玖拾萬元為原告預供擔保，得免為假執行。
原告其餘假執行之聲請駁回。
    事    實
甲、原告方面：
  一、聲明：
  （一）被告應給付原告新臺幣（下同）一百二十萬元，及自起訴狀繕本送達翌日起
        至清償日止，按週年利率百分之五計算之利息。
  （二）願供擔保請准宣告假執行。
  二、陳述：
  （一）兩造於民國九十年三月十三日就坐落臺北縣八里鄉○○路○段三八二之七號
        一樓房地（下稱系爭房地）簽訂買賣契約，總價金為五百三十六萬元，並約
        定系爭房地一樓如合約附圖斜線所示區域即法定空地（下稱系爭房地法定空
        地）為原告所專用。且被告再三保證絕無任何權利糾葛，否則願承擔違約責
        任，原告並已依約給付第一次款六十萬元。
  （二）詎系爭房屋社區之巴里島社區管理委員會卻於九十年四月六日對系爭房地法
        定空地主張權利，並稱：據該社區住戶組織章程暨規約第二章第二項第二款
        至第五款之規定，本公寓大廈法定空地、樓頂、平臺為共用部分，應供全體
        區分所有權人及住戶共同使用，非經規約或區分所有權人會議之決議，不得
        約定為約定專用部分云云。嗣經原告輾轉向社區住戶取得該社區之組織章程
        暨公約，始知該公約明定社區之共用部分不得獨立使用供作專用部分，且約
        定專用部分依使用執照所載用途使用，不得擅自變更。
  （三）原告於九十年四月十二日委託律師函催被告於文到七日內解決買賣權利糾葛
        ，惟被告置諸不理，已違反買賣契約第九條，原告依法解除契約，爰依民法
        第二百五十九條、買賣契約第十條，訴請被告給付原告已付之買賣價金六十
        萬元及違約金六十萬元，共一百二十萬元及法定遲延利息。
  （四）被告雖提出定型化之債權買賣契約，主張系爭房地之法定空地約定由一樓所
        有人單獨管理使用，然系爭房地法定空地共有三百八十九位共有人，被告僅
        提出三百五十三份協議書，顯未與全體共有人達成協議，與法未合，而巴里
        島社區住戶變動頻繁，被告又拒不理清受讓住戶之權利糾葛，且巴里島社區
        規約亦明定系爭法定空地不得獨立使用供做專用部分，是被告自有違反契約
        之情事。
  三、證據：提出買賣合約書一份、照片四幀、巴里島社區管理委員會函、巴里島社
      區公約、臺北杭南郵局第九八四號存證信函及回執、土地登記謄本各一份。
乙、被告方面：
  一、聲明：
  （一）駁回原告之訴及假執行之聲請。
  （二）如受不利判決，願供擔保請准宣告免為假執行。
  二、陳述：巴里島社區含店舖全部戶數共三百九十一戶，尚有十一戶未售，均登記
      為被告所有，就系爭法房地法定空地部分，各住戶與地主即訴外人陳韻如簽立
      買賣契約時，即已約定該部分由一樓住戶專用，共有人間就此已訂立分管契約
      ，且該分管約定既於各承購戶於訂立買賣契約時所個別訂定，故無論於社區管
      理委員會成立前或成立後，該等分管約定之權利義務均持續進行中，不因社區
      住戶是否將權利移轉登記他人而受影響，且契約第十一條第五項亦約定該契約
      所約定之權利義務關係對繼受人亦有效力，是原告就系爭房地之法定空地自有
      專用權，伊並無違約，原告自無權解除契約。
  三、證據：提出本票一份、合約書三六五份、巴里島社區管理委員會九十年七月四
      日函一份，並聲請訊問證人林隆吉。
    理    由
一、本件原告起訴主張：兩造於九十年三月十三日就系爭房地簽立買賣契約，總價金
    為五百三十六萬元，並約定系爭房地法定空地由伊專用，且被告再三保證絕無任
    何權利糾葛，否則願承擔違約責任，伊並已依約付清第一次款六十萬元。詎系爭
    房地之法定空地依社區住戶組織章程暨規約第二章第二項第二款至第五款之規定
    ，應供全體區分所有權人及住戶共同使用，非經規約或區分所有權人會議之決議
    ，不得約定為專用部分，且約定專用部分應依使用執照所載用途使用，不得擅自
    變更。是系爭房地之法定空地，原告無從專用，被告顯已違約，原告已依法解除
    契約，爰依民法第二百五十九條、買賣契約第十條，請求被告給付原告已付之買
    賣價金及違約金共一百二十萬元及法定遲延利息等情；被告則以：巴里島社區含
    店舖全部戶數共三百九十一戶，尚有十一戶未售，均登記為被告所有，就系爭法
    定空地部分，各住戶與地主訴外人陳韻如簽立買賣契約時，即已約定該部分由一
    樓住戶即原告專用，共有人間就此已訂立分管契約，且該分管約定既於各承購戶
    於訂立買賣契約時所個別訂定，故無論於社區管理委員會成立前或成立後，該等
    分管約定之權利義務均持續進行中，不因社區住戶是否將權利移轉登記他人而受
    影響，且契約第十一條第五項約定該契約所約定之權利義務關係對繼受人亦有效
    力，原告就系爭房地之法定空地有專用權，是伊並無違約，原告自無權解除契約
    等語置辯。
二、原告主張兩造於九十年三月十三日就系爭房地簽立買賣契約，總價金為五百三十
    六萬元，並約定系爭房地法定空地由原告專用，且被告保證絕無任何權利糾葛，
    否則願承擔違約責任，原告已依約付清第一次款六十萬元之事實，業據提出買賣
    合約書一份為證，並為被告所不爭執，自堪信為真實。又原告主張因被告違約，
    其已解除系爭房地之買賣契約一節，則據提出臺北杭南郵局第九八四號存證信函
    及回執各一份為證，被告雖自認確接獲原告所為解除契約之意思表示，惟否認其
    有何違約情事，是本院首應審究者為原告是否有系爭買賣契約之解除權。經查：
（一）原告主張其向被告購買系爭房地，被告並保證原告就系爭房地法定空地有專用
      權一節，業據提出買賣合約書為證，且為被告所自認，自堪憑信。至原告主張
      系爭房地之法定空地其並無專用權部分，則為被告所否認，辯稱：該社區之其
      餘住戶於承購系爭房地時，即與地主於土地買賣契約中約定該部分由一樓住戶
      專用等詞，並提出土地買賣契約三百六十五份，姑不論該買賣契約之買受人已
      有部分並非現土地所有人，前開買賣契約之約定事項對繼受取得土地之人並非
      當然具有拘束力，而被告既自認並未提出全體住戶與地主所訂之買賣契約（見
      卷附被告九十年七月十日提出之陳報狀），已難逕認全體住戶就該共有部分已
      有分管之約定；且該社區於八十五年六月二十二日召開第一次區分所有權人會
      議，決議該社區○○○道路及法定空地為全體區分所有權人所共有，並製有規
      約一份，該部分之規約迄未變更，亦經原告提出巴里島社區規約一份為證，並
      為被告所不爭執，足認該社區就法定空地並無何分管之協議，反決議應由全體
      住戶共有共用。
（二）按一樓空地約定專用部分（如附圖斜線所示區域，即系爭房地法定空地）之使
      用權由第一層所有權人單獨管理使用，公司（按即被告）保證無任何權利糾葛
      ，否則願承擔違約責任；賣方（按即被告）保證本買賣產權及使用權完整無任
      何瑕疵，如有出租、設定他項權利或來歷不明發生糾紛等情事，除本約另有約
      定外，應由賣方於移轉登記前負責理清；賣方如不履行契約所定各項義務者，
      即為賣方違約，買方（按即原告）得限期催告履行，逾期仍不履行即予解除契
      約，觀諸兩造所訂不動產買賣契約書之附註及第九條、第十條第二項約定至明
      。被告於系爭買賣契約中保證原告取得系爭房地法定空地之專有使用權，然該
      部分經該社區區分所有權人製定規約應屬共有部分前已述及，被告既自認為該
      規約之草擬者，其與原告訂立系爭買賣契約之際，亦無不知該規約約定之理，
      其嗣於九十年三月十三日與原告訂立系爭房地買賣契約，竟保證原告有系爭房
      地法定空地之專有使用權，揆諸前揭約定，被告自屬違約。是被告顯有違約情
      事，原告據以解除該買賣契約，自屬有據。
三、按契約解除時，當事人應將自他方所受領之金錢返還之，並應附加自受領時起之
    利息，民法第二百五十九條第二款定有明文。又按賣方違約時，買方得限期催告
    履行，逾期仍不履行即予解除契約，賣方除應將所收價款退還外，並應同時賠償
    與已收價款同額之違約罰金，兩造所訂不動產買賣契約書第十條第二項亦約定至
    明。再按約定之違約金額過高者，法院得減至相當之數額，民法第二百五十二條
    亦著有明文。系爭買賣契約因被告違約，業經原告解除，原告已付買賣價金六十
    萬元已如前述，揆諸前揭規定，原告自得訴請被告返還六十萬元，及自給付時起
    之法定遲延利息，並得請求被告給付與已收價款同額之違約金。然經本院審酌被
    告之違約情形係原告無從享有系爭房地法定空地之專用權，及被告為建設公司且
    為該社區規約之草擬者，本應即知依該社區之規約，原告並無系爭房地法定空地
    之專用權，暨原告購入系爭房地之時間與系爭房地之總價款，認原告請求被告給
    付六十萬元之違約金，尚嫌過高，應予核減為三十萬元為適當。從而，原告訴請
    被告給付九十萬元，及自起訴狀繕本送達翌日即九十年六月七日起至清償日止，
    按週年利率百分之五計算之利息，洵屬有據，應予准許。逾此部分之請求，則無
    理由，應予駁回。
四、兩造陳明願供擔保，聲請宣告假執行或免為假執行，經核原告勝訴部分，合於法
    律規定，爰分別酌定相當之擔保金額宣告之；原告其餘假執行之聲請，因訴之駁
    回而失所依據，不予准許。
五、兩造其餘主張及所提證據與本院上開論斷無涉或無違，不予贅述。
六、據上論結，本件原告之訴為一部有理由，一部無理由，依民事訴訟法第七十九條
    但書、第三百九十條第二項、第三百九十二條，判決如主文。
中      華      民      國    九十      年      八      月    二十八    日
                                        臺灣士林地方法院民事第一庭
~B法      官  方彬彬
右為正本係照原本作成。
如對本判決上訴須於判決送達後廿日內向本院提出上訴狀。
中      華      民      國    九十      年      八      月     三十     日
~B法院書記官  蕭純純


司法院資訊處製作；財團法人民間司法改革基金會備份。
